臺灣臺北地方法院刑事判決　　　　　　　　　　　　　九十年度訴字第一二一二號
　　公　訴　人　臺灣臺北地方法院檢察署檢察官
　　被　　　告　申○○
　　選任辯護人　許進德律師
　　　　　　　　張修誠律師
　　　　　　　　李文娟律師
　　被　　　告　乙○○
　　　　　　　　寅○○
　　右二人共同　鄭洋一律師
　　選任辯護人　李文欽律師
　　　　　　　　曾紀穎律師
　　被　　　告　酉○
　　選任辯護人　呂偉誠律師
　　被　　　告　辛○○
　　選任辯護人　張迺良律師
　　　　　　　　蔡亞寧律師
　　　　　　　　呂偉誠律師
　　被　　　告　庚○○
　　選任辯護人　林炳煌律師
　　被　　　告　午○○
　　選任辯護人　周慧芳律師
　　被　　　告　己○○
　　選任辯護人　蔡宏修律師
右列被告等因貪污等案件，經檢察官提起公訴（九十年度偵字第三五二三、三八七七
號），本院判決如左：
    主  文
申○○行使變造私文書，足以生損害於他人，處有期徒刑月，如易科罰金，以佰
元折算壹日。
乙○○、寅○○、酉○、辛○○、庚○○、午○○、己○○均無罪。
    事  實
一、緣申○○以臺北銀行城中分行（下稱北銀城中分行）為擔當付款人之本票，因一
    年內以「撤銷付款委託」理由退票且未註銷退票紀錄者已達三張，經北銀城中分
    行於民國八十九年七月二十六日通報臺北市票據交換所（下稱北市票交所），北
    市票交所即於八十九年八月十一日公告與申○○往來之各金融業者應即終止為其
    擔當付款人之契約；惟因臺灣銀行群賢分行（下稱臺銀群賢分行）殊未注意上開
    公告，未即終止與申○○間之擔當付款契約，而仍於同年八月十五日核發票號Ｃ
    Ａ0000000至ＣＡ四二０四五０號、同年九月四日核發票號ＣＡ0000
    000至ＣＡ0000000號、同年九月十五日核發票號ＣＡ0000000
    至ＣＡ0000000號之空白本票予申○○。嗣臺銀群賢分行於八十九年九月
    十五日發現申○○早已經北市票交所為上開公告，遂透過申○○之助理己○○通
    知申○○繳回剩餘空白本票而終止其擔當付款契約，並在誤解法令之情形下，以
    為先前核發之空白本票如已簽發經提示者，無論其帳戶內存款是否足夠兌現票款
    ，均應以「擅指金融業為擔當付款人」理由退票，且不能退補，並將此誤認之事
    告知申○○，然申○○得悉後，認如此將使其票信無故嚴重受損，經與臺銀群賢
    分行經理酉○、襄理辛○○協商後，臺銀群賢分行認如在本票已兌現或已向執票
    人清償贖回之情形下，此時因票據關係消滅，更改發票日並不須經執票人同意，
    且有助於執票人順利取得票款，便同意申○○可將本票發票日更改為八十九年八
    月十一日之前之日期。詎申○○於八十九年十月十一日，在設於臺北市○○○路
    一號臺銀群賢分行櫃臺前，明知其當時帳戶內之存款不足以兌現如附表一所示之
    二張本票，其尚無權不經執票人同意逕行更改本票發票日，惟因誤認若不更改發
    票日將遭銀行以「擅指金融業為擔當付款人」理由退票，且不能退補而成拒絕往
    來戶，是乃基於行使變造私文書之犯意，藉詞向臺銀群賢分行行員午○○取得上
    開已經執票人提示交換之二張本票後，未得共同執票人壬○○、辰○○、巳○○
    之同意，逕自將票號ＣＡ0000000號本票發票日由八十九年八月十九日變
    造為八十九年八月九日、將票號ＣＡ0000000號本票發票日由八十九年九
    月七日變造為八十九年八月七日，再一併持向臺灣銀行群賢分行行員行使，足以
    生損害於臺銀群賢分行票據管理之正確性及上開執票人；該二張本票嗣經臺銀群
    賢分行以「終止擔當付款契約」理由退票。
二、案經法務部調查局北部地區機動工作組移送臺灣臺北地方法院檢察署檢察官偵查
    起訴。
    理  由
壹、有罪部分：
一、訊據被告申○○固坦承未得上開執票人同意於右揭時地更改上開二張本票之發票
    日乙情，並經證人即執票人辰○○、壬○○、巳○○證述：申○○改發票日伊等
    不知情，也沒同意他改等語屬實（本院卷三第四０－五六頁），惟矢口否認有何
    行使變造私文書犯行，辯稱：伊當時誤認其友人丙○○已匯款至其帳戶，有足夠
    存款可以兌現上開本票，故一併更改該二張本票之發票日，不料丙○○最後沒匯
    款而無法兌現上開本票云云。惟按票據上之記載，除金額外，得由原記載人於交
    付前改寫之，但應於改寫處簽名，票據法第十一條第三項定有明文，是本票發票
    人在簽發票據前，固得改寫金額以外之其他票據記載事項，但於票據簽發後至票
    據關係消滅前，因票據關係已經發生、存在，發票人須依票據上所載文義負責，
    故發票人除徵得票據權利人之同意外，不得逕行更改票據記載事項。查被告申○○自承其更改上開二張本票之發票日時，實際上丙○○尚未匯款至其帳戶，而臺
    銀群賢分行係表示本票要兌現後才可以更改發票日等語（本院卷二第二二二頁）
    ，又共同被告即任職於臺銀群賢分行之酉○、午○○均於偵審中一致陳述被告申
    ○○有上揭藉詞取得前開二張本票逕自更改發票日之行為，再參以用以兌現上開
    本票之支票存款帳戶既屬被告申○○所有，其豈有不知當時帳戶內並無足夠存款
    兌現上開二張本票之理？從而，被告申○○顯然知悉上開二張本票當時固業經執
    票人提示交換，但尚未兌現，票據關係仍存在於伊與執票人之間，揆諸前揭說明
    ，被告申○○自不得未經執票人同意而逕行更改發票日，其辯解不知上開二張本
    票並未兌現云云，要不足採。此外，復有上開二張本票影本（九十年度偵字第三
    八七七號卷第二三九、二四０頁）可資佐證，本件事證明確，被告申○○之犯行
    洵堪認定，應依法論科。
二、按本票上之發票日有其文義性，屬私文書，是核被告所為，係犯刑法第二百十六
    條、第二百十條之行使變造私文書罪。其變造私文書之低度行為，應為行使變造
    私文書之高度行為吸收，不另論罪。公訴意旨雖認應論以同法第二百零一條第一
    項之變造有價證券罪，然觀諸該罪名法文，係以「意圖供行使之用」為構成要件
    ，而被告申○○變造上開本票發票日時，該等本票業經其向執票人行使完畢，其
    行為目的在於意圖避免銀行以「擅指金融業為擔當付款人」理由退票（但實際上
    無論其更改發票日與否，銀行均應以「終止擔當付款契約」理由退票，詳如後述
    ），而非意圖行使上開本票，是要難以變造有價證券罪名相繩，惟基本事實同一
    ，本院自應予審理，並變更起訴法條。再同時更改二張本票之發票日，顯非數行
    為，無連續犯適用，附此敘明。爰審酌被告申○○如事實欄所述之犯罪動機、手
    段、犯後態度、所為雖對臺銀群賢分行票據管理之正確性及執票人何時取得本票
    之認定有潛在之危險，但實際上並未影響臺灣銀行群賢分行退票理由之適用正確
    性及執票人之追索權等一切情狀，量處如主文所示之刑；而被告申○○犯罪後，
    刑法第四十一條已於九十年一月四日修正，嗣經總統於九十年一月十日公布，並
    自同年一月十二日起生效，經比較新舊法結果，以修正後現行刑法第四十一條第
    一項前段之規定有利於被告，依刑法第二條第一項前段規定，應適用裁判時即修
    正後之刑法第四十一條第一項前段規定，並諭知易科罰金之折算標準。
三、公訴意旨另以：
（一）被告申○○係立法委員，為依據法令從事公務之人，明知其於八十九年八月十
      一日經北市票交所為上開公告後，即不能再領用本票，且三年內各金融業者均
      不得再受託為其擔當付款人，惟猶趁被告即臺銀群賢分行行員庚○○疏未發覺
      上情，分別於八十九年八月十五日、同年九月四日、同年九月十五日領用前開
      空白本票共一百五十張。嗣臺銀群賢分行於八十九年九月十五日發現被告申○○早已經北市票交所為上開公告，遂透過被告即申○○之助理己○○通知被告
      申○○繳回之前領取之全部空白本票，並表示之前核發之空白本票如已簽發經
      提示者，無論其帳戶內存款是否足夠兌現票款，均應以「擅指金融業為擔當付
      款人」理由退票。因本票一旦以「擅指金融業為擔當付款人」為由退票，依規
      定不得於七日內贖回清償，亦無法註銷退票紀錄，退票達三張即列為拒絕往來
      戶，之後三年內無法使用任何票據，故被告申○○竟對非主管、監督之事務，
      在明知觸犯刑法變造有價證券、公務員登載不實及違反「中央銀行管理票據交
      換業務辦法」之情形下，利用其立法委員之身分，向被告即北市票交所主任委
      員乙○○、被告即臺銀群賢分行襄理辛○○、經理酉○施壓而共同謀議讓被告
      申○○變造本票發票日為八十九年八月十一日以前之日期，即得不以「擅指金
      融業為擔當付款人」退票，尚得於七日內贖回而註銷退票紀錄，被告酉○及周
      偉臺即共同指示被告即臺銀群賢分行行員庚○○、午○○配合被告申○○、己○○二人變造如附表一、二所示本票之發票日，並據以登載製作不實之退票理
      由單。被告申○○復迫使被告庚○○、午○○就如附表三所示之本票，以不實
      之「終止擔當付款契約」理由而非真實之「擅指金融業為擔當付款人」理由登
      載於退票理由單上並通報北市票交所。
（二）被告申○○又將如附表四所示其於八十九年八月十一日後簽發、以中國農民銀
      行斗六分行（下稱農銀斗六分行）為擔當付款人之本票，由不知情之廖文瑞變
      造本票發票日於八十九年八月十一日之前。
（三）被告申○○明知其於八十九年八月十一日後，即不能再簽發以金融業者為擔當
      付款人之本票，竟仍自臺銀群賢分行領取本票使用，並故意將如附表五所示之
      本票發票日提前填寫為八十九年八月十日及八十九年九月十一日，並分別交付
      予卯○○、未○○為借款之擔保，而詐欺卯○○、未○○。另總計被告申○○
      於八十九年八月十一日後，明知不能簽發以金融業為擔當付款人之本票，而仍
      蓄意簽發以臺銀群賢分行及農銀斗六分行為擔當付款人之本票達八十一張（如
      附表一至六所示），交付予卯○○、未○○、丁○○、壬○○、辰○○、巳○○、甲○○、丑○○、戌○○、戊○○、子○○等人詐取款項。
    因認被告申○○涉犯貪污治罪條例第六條第一項第五款、刑法第二百零一條第一
    項之變造本票、刑法第二百十三條之公務員登載不實、刑法第三百三十九條第一
    項之詐欺取財等罪嫌云云。
四、按犯罪事實應依證據認定之，無證據不得認定犯罪事實，刑事訴訟法第一百五十
    四條第二項定有明文。訊據被告申○○固坦認前揭領用空白本票、親自或囑由被
    告己○○或不知情之廖文瑞更改如附表一、二、四所示本票之發票日、簽發以臺
    銀群賢分行或農銀斗六分行為擔當付款人之本票予卯○○、未○○、丁○○、壬○○、辰○○、巳○○、甲○○、丑○○、戌○○、戊○○、子○○等情，惟堅
    詞否認有何貪污、變造本票、公文書登載不實、詐欺取財等犯行，辯稱：伊確實
    不知北市票交所於八十九年八月十一日公告金融業終止為其擔當付款人之契約，
    臺銀群賢分行及農銀斗六分行亦疏未注意該公告內容，而未終止擔當付款契約，
    仍繼續核發空白本票予伊，則伊基於有效之契約繼續簽發以上開二家銀行為擔當
    付款人之本票，並無違法；又依中央銀行業務局函釋，伊所簽發之本票本來即應
    以未經公告終止擔當付款委託戶辦理，故至多只能以「終止擔當付款契約」理由
    退票，卻被誤認為應以「擅指金融業為擔當付款人」理由退票，甚至還因此被公
    告為拒絕往來戶，伊實為銀行人員誤載退票理由下之犧牲者，所得到的只有「損
    害」而無「利益」；且伊原係發票人，將發票日提前或延後，本屬有權填寫，而
    在清償票款後，銀行與伊均有權利處分該票據，故伊之更改發票日行為，即與變
    造有價證券之要件不符；再者，經更改發票日之本票都有在更改地方加蓋伊之印
    鑑，亦不合於「無權利人」變造之要件；況執票人在知悉伊經濟狀況不佳之情形
    下，仍接受伊簽發本票持以「換票」，伊並未因此獲取任何財產利益或免除任何
    債務，而伊更改發票日對執票人亦不生損害，故實無詐欺取財之犯意；又共同被
    告已證明伊並未就退票理由向其等施壓，且伊既有清償票款，亦無獲得不法利益
    ，而與貪污治罪條例第六條第一項第五款之要件不合等語。經查：
（一）按支票存款戶與金融業者間之契約乃消費寄託與委任之混合契約，係彼等間之
      私法契約，非經契約當事人雙方合意終止、或一方依法為終止契約之意思表示
      、或有法定當然終止事由發生，仍繼續存在。經查，被告申○○以北銀城中分
      行為擔當付款人之本票，因一年內以「撤銷付款委託」理由退票且未註銷退票
      紀錄者已達三張，經臺北銀行城中分行於八十九年七月二十六日通報北市票交
      所，北市票交所即於八十九年八月十一日公告與申○○往來之各金融業者應即
      終止為其擔當付款人之契約等情，固有北銀城中分行八十九年七月二十六日第
      八九六０一八四三００號函（九十年度偵字第三八七七號卷第七一頁）、臺灣
      地區各縣市票據交換所八十九年八月十一日臺公字第００六九號公告（九十年
      度偵字第三五二三號卷一第三一三頁）附卷可稽，惟北市票交所之上開公告並
      未經規定為支票存款戶與金融業者間擔當付款契約之法定當然終止事由，甚且
      觀諸案發時有效之「支票存款戶處理辦法」第十二條第二項「撤銷付款委託紀
      錄一年內達三張者，往來金融業者應即通知當地票據交換所予以公告。自該公
      告之日起，各往來金融業者『應即終止』為其擔當付款人之契約，並通知繳回
      剩餘空白本票；各金融業者三年內不得再受託為其擔當付款人」之規定，益見
      北市票交所之上開公告並不生當然終止支票存款戶與其往來金融業者間擔當付
      款契約之效力，否則擔當付款契約既因公告而當然終止，又何須再規定往來金
      融業者應即為終止契約之意思表示？從而，北市票交所之上開公告並不使被告
      申○○與臺銀群賢分行及農銀斗六分行間之擔當付款契約當然終止，尚須待上
      開二家銀行對被告申○○為終止契約之意思表示後，雙方始不再互負因擔當付
      款契約而生之權利義務；經本院函詢中央銀行業務局結果，該局以卷附九十一
      年四月二十四日臺央業字第０九一００一六九九一號函答覆表示：「依據『支
      票存款戶處理辦法』第十二條第二項規定，支票存款戶經票據交換所公告為終
      止擔當付款委託戶，自公告日起，各往來金融業者應即終止為其擔當付款人契
      約，並通知繳回剩餘空白本票；各金融業者三年內不得再受託為其擔當付款人
      。支票存款戶於終止支票擔當付款委託契約後，繼續簽發以金融業為擔當付款
      人本票經提示時，付款行應依本行 (80)臺央業字第三一四號函規定辦理退票
      ，亦即提示之本票在終止契約前簽發者，以『終止擔當付款契約』之理由退票
      ，如提示之本票在終止契約後簽發者，以『擅指金融業為擔當付款人』之理由
      退票。往來金融業者如未與其終止擔當付款人契約，自與財政部訂頒之『支票
      存款戶處理辦法』規定不合，銀行作業人員應依其過失故意分別情節輕重負其
      責任。其因業務疏失致未知悉該戶業經公告終止擔當付款委託戶者，於該戶簽
      發以金融業為擔當付款人本票，到期日前撤銷付款委託並經提示時，以其為未
      經公告終止擔當付款委託戶辦理退票所載理由應係『本票提示期限經過前經撤
      銷付款委託』」，亦明揭此旨（本院卷一第二七三－二七四頁）。查被告申○○於八十九年八月十一日經北市票交所為上開公告後，因該公告未採電腦連線
      作業，臺銀群賢分行係於同年九月十五日始知悉上情並電知被告申○○不得再
      使用本票而終止擔當付款契約，再於翌日正式發函促其繳回剩餘空白本票，至
      農銀斗六分行則不知上情而從未因此終止擔當付款契約，嗣係因被告申○○在
      該行之支票存款帳戶於同年十一月十七日經雲林縣票據交換所列為拒絕往來戶
      ，始於同日發函被告申○○請其繳回空白票據，此有臺銀群賢分行八十九年九
      月十六日（八九）銀賢營字第０二三二八號函、九十一年四月三日銀賢字第０
      九一Ｇ二０一一三四一號函、農銀斗六分行九十一年四月二日（九一）農斗營
      字第０六九號函在卷可參（本院卷一第二三三－二三五、二三七－二三八頁）
      ，是被告申○○與臺銀群賢分行之擔當付款契約係於八十九年九月十五日被告
      申○○受通知時始終止，農銀斗六分行部分則係於八十九年十一月十七日經拒
      絕往來；揆諸前揭說明，就以臺銀群賢分行為擔當付款人之本票而言，本票發
      票日及提示日均在八十九年九月十五日被告申○○受終止契約通知以前者，應
      以其為未經公告終止擔當付款委託戶處理，本票發票日在八十九年九月十五日
      以前而提示日在該日之後者，應以「終止擔當付款契約」理由退票，本票發票
      日及提示日在八十九年九月十五日之後者，始需以「擅指金融業為擔當付款人
      」理由退票。查被告申○○供稱其受臺銀群賢分行不得再使用本票之通知後，
      即未再簽發以該行為擔當付款人之本票，被告己○○即被告申○○之助理亦在
      調查局中為相同之陳述（九十年度偵字第三八七七號卷第六頁），再觀諸如附
      表一、二所示之本票發票日均在八十九年九月十五日以前，有該等本票可佐，
      而如附表三所示之本票，因依其票號觀之，均係八十九年八月十五日及同年九
      月四日領取者，且被告申○○於同年九月十五日又再領取票號ＣＡ00000
      00至ＣＡ五四二０五之本票，此有臺灣銀行空白支票登記簿存卷為憑（九十
      年度偵字第三五二三號卷二第一一一頁），可推知該等本票亦係於八十九年九
      月十五日之前即簽發完畢，公訴人復未能提出附表三所示之本票證明其發票日
      在八十九年九月十五日之後，是依前開說明，如附表一至三所示之本票均不得
      以「擅指金融業為擔當付款人」為由退票，且被告申○○將原自八十九年八月
      十二日起至同年九月十五日止之發票日更改為同年八月十一日以前之日期，對
      其退票理由並無影響，而臺銀群賢分行行員所登載如附表一至三所示之退票理
      由經核亦無不實之處（至附表二編號一、十五兩張本票之退票理由嗣雖由正確
      之「撤銷付款委託」更改為不正確之「終止擔當付款契約」，但此係因承辦人
      即被告庚○○誤解法令以為「撤銷付款委託」非正確退票理由所致，此觀諸被
      告庚○○及被告寅○○之供述，及「終止擔當付款契約」之退票理由較諸「撤
      銷付款委託」之退票理由對發票人即被告申○○並無何更有利之情形自明，自
      不得認係故意登載不實），從而，縱認被告申○○有利用立法委員身分要求更
      改發票日為八十九年八月十一日以前日期之行為，亦無公訴人所指得因而獲取
      避免以「擅指金融業為擔當付款人」理由退票之不法利益，同時也沒有與臺銀
      群賢分行該管公務員共同故意登載不實之退票理由於公文書，自不成立貪污治
      罪條例第六條第一項第五款及刑法第二百十三條之罪。
（二）次按票據上之記載，除金額外，得由原記載人於交付前改寫之，但應於改寫處
      簽名，票據法第十一條第三項定有明文，是本票發票人在簽發票據前，自有權
      改寫金額以外之其他票據記載事項。至本票經執票人提示兌現後或經發票人清
      償贖回者，發票人是否有權更改發票日之問題，參諸卷附中央銀行業務局九十
      一年四月二十四日臺央業字第０九一００一六九九二號函「以金融業為擔當付
      款人之本票，提示兌現後，實務上，付款行係將本票留存當傳票或作為傳票附
      件，惟發票人如有需要，得向受託之金融業申請取回該本票，付款行則留存該
      本票影本。如提示票據不獲兌現，未經發票人清償贖回者，應經執票人同意，
      始得更改發票日」（本院卷一第二七七－二七八頁），及中華民國銀行商業同
      業公會全國聯合會九十一年五月十四日全一字第０八五六號函「發票人委託金
      融業為擔當付款人之本票，經提示兌現後，實務上銀行將該本票作為付款傳票
      之附件，為已支付該筆款項之證明，至於發票人得否向受託之金融業取回該票
      據，迄無相關規定，由各金融業者自行處理；如提示不獲兌現，該票據連同退
      票理由單退還提示人或提示銀行。如金融業擔當付款人之本票，經提示不獲兌
      現，發票人未經執票人同意，...，自應經持票人之同意始適法」之內容（本
      院卷二第十六－十七頁），再衡諸此時發票人與執票人間之票據關係已經消滅
      ，執票人之票據權利已不存在，發票人更改發票日自不須徵求執票人同意，而
      其中本票經提示兌現者，因該票據係付款銀行持有，發票人如經付款銀行同意
      更改發票日，自難謂係無權變造，另其中本票經發票人清償贖回者，因該票據
      由發票人持有，發票人更改發票日，更非無權變造。查如附表二所示之本票係
      經執票人提示兌現或經被告申○○清償贖回後，始更改發票日乙節，為被告申
      ○○、酉○、辛○○、庚○○、午○○所一致供明，而附表四所示以農銀斗六
      銀行為擔當付款人之本票，被告申○○稱係在交付本票之前即予改寫，證人即
      時任農銀斗六分行副理及領組之林錦吉、許永鏘亦在調查局中亦分別證稱：附
      表四所示十七張本票從雲林票據交換所交換到分行時，就已更改發票日，應該
      是在執票人提示前即已完成更改等語（九十年度偵字第三八七七號卷第八六、
      一二二頁），公訴人亦未能證明被告申○○所供不實，揆諸前揭說明，自難謂
      被告申○○就附表二、四所示之本票有無權變造發票日之行為而成立刑法第二
      百零一條第一項之犯罪。
（三）又查，北銀城中分行於八十九年七月二十六日通報北市票交所被告申○○以該
      行為擔當付款人之本票，一年內以「撤銷付款委託」理由退票且未註銷退票紀
      錄者已達三張之函文，有以副本送達被告申○○所留之通訊地址「臺北市○○○路○段二三號二樓啟一交通有限公司」，經啟一交通有限公司簽收，而被告
      申○○即該公司之股東等情，固有上開函文及掛號郵件收件回執、啟一交通有
      限公司變更登記事項卡在卷可稽（九十年度偵字第三八七七號卷第七一－七三
      頁、本院卷二第一九三－一九六頁），是被告申○○稱未收到上開函文，固難
      採信，惟此僅能證明被告申○○知悉其以北銀城中分行為擔當付款人之本票，
      一年內以「撤銷付款委託」理由退票且未註銷退票紀錄者已達三張之情，尚難
      遽認其知悉其嗣後於八十九年八月十一日經北市票交所為上開公告，又證人癸○○在調查局及本院之證詞，亦僅證明曾於八十九年七月底或八月初告知被告
      己○○被告申○○之本票退票紀錄已達三張，一旦經北市票交所公告為終止擔
      當付款契約戶，則被告申○○之本票不得繼續簽發且須繳回剩餘空白本票等情
      ，但同未能證明被告己○○或被告申○○知悉被告申○○經北市票交所公告為
      終止擔當付款契約戶之確實日期，是公訴人謂被告申○○明知其於八十九年八
      月十一日後即不能再簽發以金融業者為擔當付款人之本票，尚嫌無據。況被告
      申○○自臺銀群賢分行及農銀斗六分行領取空白本票及簽發如附表一至六所示
      之本票時，均在上開二家銀行分別於八十九年九月十五日及同年十一月十七日
      對被告申○○為終止擔當付款契約之意思表示或與被告申○○拒絕往來之前，
      已如前述及有卷存該等本票、空白支票登記簿可憑，則被告申○○依簽發本票
      當時仍有效之擔當付款契約，自得領取本票使用並簽發予執票人；至被告申○○雖故意將如附表五所示之本票發票日提前寫為八十九年八月十日及八十九年
      九月十一日，為其所不否認，且有該二張本票存卷為憑，然發票人於發票前本
      有權決定其要填寫如何之發票日，且該舉動亦不當然對執票人有何不利影響，
      是綜上所述，難認被告申○○有公訴人所指明知其於八十九年八月十一日後，
      即不能再簽發以金融業者為擔當付款人之本票，竟仍簽發以臺銀群賢分行及農
      銀斗六分行為擔當付款人之本票，並故意將如附表五所示之本票發票日提前之
      施用詐術行為，況徵諸被告申○○更改本票發票日之動機，即在於其誤認若不
      更改將遭以「擅指金融業為擔當付款人」理由退票，故而更改以利執票人取得
      票款，已如前述，故縱或有仍然退票之情形，亦難認其確有不法所有之意圖，
      從而，被告申○○亦無從遽以刑法第三百三十九條第一項之詐欺取財罪相繩。
    綜上所述，被告申○○並無公訴人所指犯貪污治罪條例第六條第一項第五款、刑
    法第二百零一條第一項之變造本票、刑法第二百十三條之公務員登載不實，及刑
    法第三百三十九條第一項之詐欺取財等犯罪，惟因此部分與前開論罪科刑部分，
    公訴人認有裁判上一罪之關係，爰不另為無罪之諭知，併此敘明。
五、臺灣雲林地方法院檢察署檢察官九十一年度偵字第一八四九號併辦意旨略謂：告
    訴人蔡燿駿指述被告申○○於八十九年六月間，交付偽造之臺銀群賢分行票號Ｃ
    五四二０二八號、面額三百萬元之本票一張予伊，涉有偽造有價證券及詐欺取財
    罪嫌，請求併案審理等語，然依卷附該紙本票所示，其發票日為八十九年七月二
    十四日，並無曾遭更改之痕跡，與本案之情形不同，是難認與本案有何裁判上一
    罪之關係，應退由檢察官另行偵查，附予陳明。
貳、無罪部分：
一、公訴意旨略以：
（一）被告乙○○、寅○○分別為北市票交所主任委員、票務組承辦人，被告酉○、
      辛○○、庚○○及午○○則分別為臺銀群賢分行經理、襄理、票據業務承辦人
      ，以上均為依據法令從事公務之人，被告己○○則係負責處理被告申○○票據
      事務之助理。被告己○○明知被告申○○於八十九年八月十一日經北市票交所
      為上開公告後，即不能再領用本票，且三年內各金融業者不得再受託為其擔當
      付款人，惟猶趁被告庚○○之疏未發覺上情，分別於八十九年八月十五日、同
      年九月四日、同年九月十五日代被告申○○領用空白本票一百五十張。嗣被告
      申○○於同年九月十一日通知臺銀群賢分行對附表二編號一、十五所示二張本
      票撤銷付款委託，該行即以「撤銷付款委託」理由退票並通知北市票交所，惟
      同年九月十五日被告寅○○審查該等本票退票理由時發覺，被告申○○早經北
      市票交所為上開公告，故該二張本票應以「擅指金融業為擔當付款人」理由退
      票，而非以「撤銷付款委託」理由退票，遂在當日將上情電知被告庚○○，被
      告庚○○再將上情電知被告己○○，並報告被告酉○及辛○○，被告辛○○即
      以電話向被告己○○要求取回被告申○○之前已領取之全部空白本票；是被告
      寅○○、庚○○、酉○及辛○○均明知自上揭公告後，由被告申○○簽發以臺
      銀群賢分行為擔當付款人之本票，無論被告申○○有無存款不足，均應以「擅
      指金融業為擔當付款人」為由退票。因本票一旦以「擅指金融業為擔當付款人
      」為由退票，依規定不得於七日內贖回清償，亦無法註銷退票紀錄，退票達三
      張即列為拒絕往來戶，之後即無法使用任何票據，為期三年，故被告己○○與
      被告申○○共同對非主管、監督事務，在明知有觸犯刑法變造有價證券、公務
      員登載不實及違反「中央銀行管理票據交換業務辦法」之情形下，由被告申○○利用其為立法委員之身分向被告乙○○施壓要求稱：若讓其更改本票發票日
      為八十九年八月十一日以前之日期，即得不以「擅指金融業為擔當付款人」退
      票，尚得於七日內贖回而註銷退票紀錄等語，被告乙○○允諾，並於被告辛○○以電話詢問時，二人共謀：苟讓申○○更改本票發票日為八十九年八月十一
      日前之日期，即得不以「擅指金融業為擔當付款人」理由退票，尚得於七日內
      贖回並註銷退票紀錄等語，被告辛○○並如此向被告酉○報告，二人遂共同指
      示被告庚○○及午○○配合被告申○○、己○○二人變造本票發票日。被告酉
      ○、辛○○、庚○○及午○○明知本票業經執票人向銀行提示後，發票人即不
      得再予變造本票發票日，竟對於主管之事務，共同基於圖被告申○○不法利益
      與變造本票之概括犯意，同意被告申○○、己○○及不知情之趙在台在未經執
      票人同意下，更改如附表一、二所示本票之發票日，並據以製作不實之退票理
      由單通報北市票交所。被告乙○○則指示被告寅○○，二人共同基於直接圖被
      告申○○不法利益及與被告酉○等四人共犯登載不實公文書之概括犯意，明知
      被告酉○等人所載本票退票理由並非正確，竟予配合辦理不加審核，共同致被
      告申○○免遭以「擅指金融業為擔當付款人」為由退票，使被告申○○因而獲
      致利益，且足生損害於票據管理之正確性及執票人。又被告申○○為免於本票
      被以「擅指金融業為擔當付款人」理由退票，迫使被告庚○○、午○○就附表
      三所示本票以不實之「終止擔當付款契約」理由登載於退票理由單上並通報北
      市票交所。
（二）被告己○○復與被告申○○共同將如附表四所示以農銀斗六分行為擔當付款人
      之本票，由不知情之廖文瑞變造發票日。
（三）被告己○○明知被告申○○於八十九年八月十一日後，即不能再簽發以金融業
      者為擔當付款人之本票，竟仍代被告申○○自臺銀群賢分行領取本票使用，並
      由被告申○○故意將如附表五所示之本票發票日提前寫填為八十九年八月十日
      及八十九年九月十一日，再分別交付予卯○○、未○○為借款之擔保，而詐欺
      卯○○、未○○。總計被告己○○與被告申○○共同於八十九年八月十一日後
      ，明知不能簽發以金融業為擔當付款人之本票，而仍蓄意簽發以臺銀群賢分行
      及農銀斗六分行為擔當付款人之本票達八十一張（如附表一至六所示），交付
      予卯○○、未○○、丁○○、壬○○、辰○○、巳○○、甲○○、丑○○、戌
      ○○、戊○○、子○○等人詐取款項。
  因認被告乙○○、寅○○涉犯貪污治罪條例第六條第一項第四款、刑法第二百十三
  條之公文書登載不實罪嫌；被告酉○、辛○○、庚○○、午○○涉犯貪污治罪條例
  第六條第一項第四款、刑法第二百零一條之變造本票、刑法第二百十三條之公文書
  登載不實罪嫌；被告己○○涉犯貪污治罪條例第六條第一項第五款（公訴人於本院
  九十三年三月二十六日審理時追加此罪名）、刑法第二百零一條第一項之變造本票
  、刑法第二百十三條之公文書登載不實、刑法第三百三十九條第一項之詐欺取財罪
  嫌云云。
二、按犯罪事實應依證據認定之，無證據不得認定犯罪事實，刑事訴訟法第一百五十
    四條第二項定有明文。訊據被告乙○○、寅○○、酉○、辛○○、庚○○、午○○、己○○均堅詞否認上開犯行，被告乙○○、寅○○辯稱：北市票交所雖於八
    十九年八月十一日公告與被告申○○往來之金融業須終止委託付款契約，但契約
    並非因而當然終止，仍應由個別金融業向被告申○○為終止契約之意思表示，被
    告寅○○於八十九年九月十五日向被告庚○○表示附表一編號一、十五兩張本票
    之退票理由有誤，乃是誤以為臺銀群賢分行於北市票交所公告後即已對被告申○○為終止契約之意思表示，若當時被告辛○○確有向被告乙○○請示，被告乙○○即會告以退票理由無誤，斷不致衍生本件誤會，顯見本件係臺銀群賢分行人員
    經北市票交所指示其退票理由錯誤，即擅自設法處理，以致亂了章則，被告乙○○確未教導被告辛○○更改發票日，被告申○○亦未請教被告乙○○關於更改發
    票日之事。又當時以「擅指金融業為擔當付款人」理由退票者，雖無得將本票清
    償贖回註銷退票紀錄之明文規定，但亦無明文禁止，依舉重以明輕之法理，對僅
    遭以「擅指金融業為擔當付款人」理由退票之發票人而尚未列為拒絕往來戶者，
    更應認得以清償贖回方式註銷退票紀錄，是被告乙○○自無教導被告辛○○更改
    發票日，更無指示被告寅○○配合辦理之必要。另退票理由縱由「擅指金融業為
    擔當付款人」改為「終止擔當付款契約」，被告申○○並不會獲致更大利益，且
    本件所涉北市票交所業務並非被告寅○○主管或監督事項，更與貪污治罪條例第
    六條第一項第四款之罪構成要件不符。再者，北市票交所並不經手遭退票之本票
    ，不知確切之發票日，絕無指示被告庚○○應填載何種退票理由；又被告申○○
    亦絕非無更改發票日之權限等語，被告酉○、辛○○辯稱：以「擅指金融業為擔
    當付款人」理由退票者，當時並無明文禁止不得清償贖回，而伊等任職銀行期間
    ，甚少接觸本票業務，亦從未遇過以「擅指金融業為擔當付款人」、「終止擔當
    付款契約」理由退票之情形，故在不知如何處理之情況下，相信票交所主任委員
    即被告乙○○指示以更改發票日處理為合法，且亦有利於執票人，主觀上並無圖
    被告申○○不法利益之意圖。又臺銀群賢分行係在本票兌現或經清償贖回之情形
    下，始讓被告申○○更改發票日，至如附表一所示之本票，係被告申○○在未經
    銀行同意之情形下擅自更改，故並未偽造有價證券，被告申○○也未因而獲取任
    何利益。另在臺銀群賢分行終止與被告申○○間之擔當付款契約前，雙方之擔當
    付款契約仍存在，並無以「擅指金融業為擔當付款人」理由退票之問題等語，被
    告庚○○辯稱：伊之前從未辦理過支存業務，經驗不足，常用錯退票理由，故認
    為北市票交所、主管之指示必然正確而未懷疑其適法性，並無圖利被告申○○及
    變造本票、公文書登載不實之犯意等語，被告午○○則辯以：伊並非票據業務之
    專辦人員，僅受分行指派擔任被告申○○有關匯款、轉帳業務之專門服務人員，
    被告申○○退票後，退票理由註記之工作流程中伊均無介入，更未因而獲得利益
    ，自無犯貪污罪之可言；又被告申○○於本票清償回贖或兌現後，並非無權更改
    發票日之人，伊自更無成立變造本票或偽造文書犯罪之理等語，被告己○○則以
    ：伊雖於八十八、八十九年間擔任被告申○○之助理，負責處理申○○之票據事
    務，然並非所有票據事宜均由伊處理，伊不知申○○於八十九年八月十一日已經
    北市票交所公告為終止擔當付款契約戶；且依同案被告所言，有關本票發票日之
    更改，乃係被告申○○經被告乙○○之指導而來，伊全係聽命於老闆申○○之指
    示而為，並無犯意聯絡，況絕大部分發票日之更改乃被告申○○親為，而以農銀
    斗六分行為擔當付款人之本票，伊更未參與；又附表一至六所示八十一張本票，
    均係由被告申○○親自簽發，伊根本無從知悉申○○之發票動機進而形成詐欺故
    意，況公訴人所指之詐欺被害人均證述不認識伊，益見伊無詐欺犯行等語置辯。
    經查：
（一）被告己○○否認附表一所示本票發票日係其前往更改，而被告酉○、辛○○、
      庚○○、午○○均供稱：當時臺銀群賢分行處理的原則是若本票經提示兌現或
      清償贖回，始讓被告申○○更改發票日等語，被告酉○、午○○復於偵審中一
      致陳述附表一所示本票係被告申○○本人藉詞取得逕自更改等語，被告申○○
      亦在本院調查中自承：附表一所示二張本票之發票日係伊本人更改，而臺銀群
      賢分行係表示本票要兌現後才可以更改發票日等語，又無任何證據顯示被告乙○○、寅○○知悉上揭被告申○○在附表一所示本票未獲兌現前更改其發票日
      之事，是綜上以觀，難認被告乙○○、寅○○、酉○、辛○○、庚○○、午○○、己○○有與被告申○○共為前揭未經執票人同意更改附表一所示本票發票
      日之犯意聯絡及行為分擔。
（二）又前已有論，如附表一至三所示之本票均不得以「擅指金融業為擔當付款人
      」為由退票，且被告申○○將原自八十九年八月十二日起至同年九月十五日止
      之發票日更改為同年八月十一日以前之日期，對其退票理由並無影響，而臺銀
      群賢分行行員所登載如附表一至三所示之退票理由亦核無不實之處（至附表二
      編號一、十五兩張本票之退票理由嗣雖由正確之「撤銷付款委託」更改為不正
      確之「終止擔當付款契約」，但此係因被告庚○○誤解法令所致，已如前述，
      自不得認係故意登載不實），是被告申○○更改本票發票日之行為，事實上並
      無從獲取公訴人所指避免以「擅指金融業為擔當付款人」理由退票而得繼續使
      用本票之不法利益，則縱被告乙○○、寅○○、酉○、辛○○、庚○○、午○○有同意被告申○○更改發票日之行為，被告己○○有為被告申○○更改部分
      本票發票日之行為，客觀上均非得使被告申○○獲取不法利益之圖利行為，亦
      均無前述故意登載不實退票理由之犯行，而被告乙○○、寅○○自也無公訴人
      所指明知退票理由不實而配合不予審核之圖利行為。
（三）同樣前已說明，被告申○○更改如附表二、四所示之本票發票日行為並不構成
      變造本票之犯罪，則被告酉○、辛○○、庚○○、午○○、己○○就此部分即
      更無與被告申○○共同犯罪之可言。
（四）另公訴人未能證明被告己○○知悉被告申○○經北市票交所公告為終止擔當付
      款契約戶之確實日期，業同前陳，是公訴人謂被告己○○明知被告申○○於八
      十九年八月十一日後即不能再簽發以金融業者為擔當付款人之本票，尚嫌無據
      。況前亦曾論及被告申○○依簽發本票當時仍有效之擔當付款契約，自得領取
      本票使用並簽發予執票人，難認其有何施用詐術或不法所有之意圖，而不成立
      詐欺罪，則被告己○○並非附表一至六所示本票之發票人或決定是否發票之人
      ，自更無詐欺取財罪之成立。
（五）綜上所述，尚難認被告乙○○、寅○○有貪污治罪條例第六條第一項第四款、
      刑法第二百十三條之公文書登載不實之犯行，被告酉○、辛○○、庚○○、午
      ○○有貪污治罪條例第六條第一項第四款、刑法第二百零一條之變造本票、刑
      法第二百十三條之公文書登載不實之犯罪，被告己○○有貪污治罪條例第六條
      第一項第五款、刑法第二百零一條第一項之變造本票、刑法第二百十三條之公
      文書登載不實、刑法第三百三十九條第一項之詐欺取財等犯行，依法自應為該
      等被告無罪判決之諭知。
據上論斷，應依刑事訴訟法第二百九十九條第一項前段、第三百條、第三百零一條第
一項，刑法第二條第一項前段、第二百十六條、第二百十條、第四十一條第一項前段
（修正後），罰金罰鍰提高標準條例第二條，判決如主文。
本案經檢察官葉雅婷到庭執行職務
中　　　華　　　民　　　國　　九十三　　年　　　四　　　月　　 十六 　　日
                                      臺灣臺北地方法院刑事第三庭
                                          審判長法  官　劉 慧 芬
                                          　　　法　官　蔡 如 琪
                                          　　　法　官　歐陽漢菁
右正本證明與原本無異。
如不服本判決，應於判決送達後十日內，向本院提出上訴狀。
                                                書記官  沈 芳 君
中　　　華　　　民　　　國　　九十三　　年　　　四　　　月　　 十六 　　日
附錄本案論罪科刑法條全文
中華民國刑法第二百一十六條
行使第二百十條至第二百十五條之文書者，依偽造、變造文書或登載不實事項或使登
載不實事項之規定處斷。
中華民國刑法第二百一十條
偽造、變造私文書，足以生損害於公眾或他人者，處五年以下有期徒刑。
